ACORDAO-COMPLETO-2322341

ACÓRDÃO 3703/2019 ATA 18/2019 - SEGUNDA CÂMARA

VISTOS, relatados e discutidos estes autos de Representação, formulada pela empresa Cland Construção e Locação Ltda. - ME, a respeito de possíveis irregularidades ocorridas no Município de Angical-BA, relacionadas à Concorrência Pública 001/2017, que teve por objetivo a contratação de empresa para execução dos serviços de construção/complementação de estradas vicinais, em projeto de assentamento de reforma agrária no município, utilizando recursos federais oriundos do Convênio Siafi 839399, no valor de R$ 2.950.000,00;
ACORDAM os Ministros do Tribunal de Contas da União, reunidos em sessão da 2ª Câmara, ante as razões expostas pelo Relator, em:
9.1. conhecer da presente Representação, satisfeitos os requisitos de admissibilidade previstos nos arts. 235 e 237, inciso VII, do Regimento Interno deste Tribunal, c/c o art. 113, § 1º, da Lei 8.666/1993, e no art. 103, § 1º, da Resolução - TCU 259/2014, para, no mérito, considerá-la parcialmente procedente;
9.2. considerar revéis, para todos os efeitos, Robson Silva Moreira e Veralúcia de Jesus Silva, com fundamento no art. 12, § 3º, da Lei 8.443/1992;
9.3. aplicar a Gilson Bezerra de Souza (CPF XXX.764.111-XX) , José Rafael Pereira de Albuquerque (CPF XXX.852.825-XX) , Robson Silva Moreira (CPF XXX.776.815-XX) e Veralúcia de Jesus Silva, individualmente, a multa prevista no art. 58, II, da Lei 8.443/1992, no valor de R$ 10.000,00 (dez mil reais) , fixando-lhes o prazo de 15 (quinze) dias, a contar das notificações, para que comprovem, perante o Tribunal (art. 214, inciso III, alínea "a", do Regimento Interno/TCU) , o recolhimento das dívidas ao Tesouro Nacional, atualizadas monetariamente desde a data do presente acórdão até a data dos efetivos recolhimentos, se forem pagas após o vencimento, na forma da legislação em vigor;
9.4. autorizar, desde logo, nos termos do art. 28, inciso II, da Lei 8.443/1992, a cobrança judicial das dívidas caso não atendidas as notificações;
9.5. dar ciência ao Município de Angical-BA de que exigir visita técnica ao local da obra, conforme ocorrido na Concorrência Pública 001/2017, atenta contra a orientação jurisprudencial consolidada desta Corte de Contas, a qual sinaliza que a vistoria ao local da obra somente deve ser exigida quando imprescindível ao cumprimento das obrigações contratuais, o que deve ser devidamente justificado e demonstrado pela administração no processo de licitação, sendo que o edital deve prever a possibilidade de substituição do atestado de visita por declaração do responsável técnico de que possui pleno conhecimento do objeto (Acórdãos 866/2017, 212/2017, 2.672/2016, 2.126/2016, 1.447/2015, 372/2015, 234/2015, 2.826/2014 e 1.955/2014, todos do Plenário) ;
9.6. dar ciência da presente deliberação à representante e à Câmara de Vereadores do Município de Angical-BA.

Representação formulada pela empresa Cland Construção e Locação Ltda. - ME a respeito de possíveis irregularidades ocorridas na Prefeitura Municipal de Angical-BA, relacionadas à Concorrência Pública 001/2017, que teve por objetivo a contratação de empresa para execução dos serviços de construção/complementação de estradas vicinais, em projeto de assentamento de reforma agrária no município, utilizando recursos federais oriundo do Convênio Siafi 839399, no valor de R$ 2.950.000,00

Segunda Câmara

Município de Angical - BA.

3. Interessados/Responsáveis: não há.

13.1. Ministros presentes: Ana Arraes (Presidente), Augusto Nardes, Aroldo Cedraz (Relator) e Raimundo Carreiro.
13.2. Ministro-Substituto presente: André Luís de Carvalho.

ACORDAO-COMPLETO-2428558

Acórdão 11605/2020 - Segunda Câmara

AROLDO CEDRAZ

Trata-se de Representação formulada pela empresa Cland Construção e Locação Ltda. - ME a respeito de possíveis irregularidades ocorridas na Prefeitura Municipal de Angical-BA, relacionadas à Concorrência Pública 001/2017, que teve por objetivo a contratação de empresa para execução dos serviços de construção/complementação de estradas vicinais, em projeto de assentamento de reforma agrária no município, utilizando recursos federais oriundo do Convênio Siafi 839399, no valor de R$ 2.950.000,00 (peça 4) .
2.	Em instrução preliminar, a Unidade Técnica propôs o conhecimento da Representação, o indeferimento de cautelar e realização de oitiva e diligência ao Município de Angical-BA e oitiva da empresa vencedora, nos seguintes termos (peça 12) :
"EXAME DE ADMISSIBILIDADE
4.	Inicialmente, deve-se registrar que a representação preenche os requisitos de admissibilidade constantes no art. 235 do Regimento Interno do TCU, haja vista a matéria ser de competência do Tribunal, referir-se a responsável sujeito a sua jurisdição, estar redigida em linguagem clara e objetiva, conter nome legível, qualificação e endereço do representante, bem como encontrar-se acompanhada do indício concernente à irregularidade ou ilegalidade.
5.	Além disso, a Cland Construção e Locação Ltda. - ME possui legitimidade para representar ao Tribunal, consoante disposto no inciso VII do art. 237 do RI/TCU c/c o art. 113, § 1º, da Lei 8.666/1993.
6.	Ainda, conforme dispõe o art. 103, § 1º, in fine, da Resolução - TCU 259/2014, verifica-se a existência do interesse público no trato da suposta irregularidade/ilegalidade, pois a restrição à competitividade do certame licitatório poderia, em tese, causar prejuízo à União e ao município de Angical/BA. 
7.	Dessa forma, a representação poderá ser apurada, para fins de comprovar a sua procedência, nos termos do art. 234, § 2º, segunda parte, do Regimento Interno do TCU, aplicável às representações de acordo com o parágrafo único do art. 237 do mesmo RI/TCU.
HISTÓRICO
8. 	O representante tem o intento de impugnar o edital com base no art. 41, § 2º da Lei 8.66/93, sem prejuízo de representar ao TCU, conforme prescrito no § 1º do art. 113 da mesma lei.
9.	Aduz que o certame está eivado de vícios que elidem a participação de potenciais licitantes e compromete o objetivo maior da Lei de Licitações e da própria Administração
10.	 Menciona que tomou conhecimento da publicação do edital e adquiriu, mediante pagamento do Documento de Arrecadação Municipal a quantia de R$100,00.
11.	 Prossegue afirmando que, após isso, agendou com o departamento técnico da Prefeitura a Visita Técnica exigida para habilitação, descreve ainda trecho do edital onde consta a exigência, in verbis:
12.2.43.7, A vistoria técnica é obrigatória e deverá ser feita pelo responsável técnico da empresa interessada. Para tanto o mesmo deverá agendar com o representante da prefeitura a visita o qual no fim da mesma emitirá o atestado que deverá constar na proposta, no prazo de até 72 horas úteis da data da licitação, que será de responsabilidade da contratada a ocorrência de eventuais prejuízos ou erros no dimensionamento da proposta;
12.	 Assegura que o agendamento para visita ficou definido para 6/7/2017, porém, após percorrer mais de 800 km, encontrou dificuldades para localizar os representantes da prefeitura e, ao final, foi informado que não seria fornecido o atestado. 
13.	 Destaca também que a jurisprudência do TCU é pacífica no sentido de bastaria apenas uma declaração do licitante e do responsável técnico de conhecimento dos requisitos técnicos para cumprimento das obrigações objeto da licitação, bem como de todas as informações sobre a licitação, apontando que conhece o trecho e as peculiaridades para execução das obras e serviços.
14.	 Por fim, requer que seja impugnado o edital. 
EXAME TÉCNICO
15.	 De início, analisando os elementos até então apresentados, há que se registrar que, a princípio, assiste razão à empresa representante. A exigência de documento que ateste a realização de visita técnica como condição de habilitação no certame é frontalmente contrária a legislação vigente e a jurisprudência do TCU.
16.	 O art. 30, III, da Lei 8.666/93 admite exigir da participante comprovação, fornecida pelo órgão licitante, de que tomou conhecimento das informações e condições locais para o cumprimento das obrigações objeto da licitação, porém não fixa a necessidade de que o licitante visite pessoalmente as instalações para avaliação das condições de execução dos serviços. 
17. A jurisprudência desta Corte de Contas considera que a exigência de visita técnica como requisito de habilitação, quando não justificada pelas peculiaridades do objeto, restringe indevidamente a competitividade, em afronta ao art. 3º, §1º, da Lei 8.666/1993. 
18. Assim, vistoria obrigatória seria elemento complementar e justificável somente quando, em face à extensão e complexidade do objeto, for indispensável para perfeito conhecimento da obra ou serviço (Acórdãos 983/2008- P, Rel. Min. Valmir Campelo; 2.395/2010-P, Rel. Min. Raimundo Carreiro e 2.990/2010-P, Rel. Min. Raimundo Carreiro. Ou seja, o que deve ser levado em consideração é o ônus imposto aos licitantes para o cumprimento desses requisitos e sua razoabilidade e proporcionalidade em face da complexidade dos serviços a serem executados. 
19. A visita técnica, portanto, somente deve ser exigida nas hipóteses em que as condições locais possuírem características que somente a descrição técnica no edital não se fizer suficientemente clara para assegurar que o preço ofertado pela licitante reflita a realidade da contratação, o que parece não ser o caso dos autos. 
20. Mesmo nos casos em que a avaliação prévia do local de execução se configura indispensável, "o edital de licitação deve prever a possibilidade de substituição da vistoria por declaração formal assinada pelo responsável técnico acerca do conhecimento pleno das condições e peculiaridades da obra" (Acórdão 1842/2013-TCU-Plenário, Rel. Min. Ana Arraes) .
21.	 No caso em comento, o representante não encaminhou cópia do edital de licitação que poderia configurar, desde já, a ocorrência da irregularidade. Apenas transcreve o trecho do documento onde consta a exigência. 
22. Assim, procedeu-se busca na página eletrônica do município de Angical/BA (www.portaldatransparencia/prefeitura/angical) , onde se encontram diversos documentos atinentes ao certame licitatório, tais como os extratos de publicação do edital (peças 9 a 11) . Porém não foi possível obter cópia do edital, contrariando o disposto no art. 8º, §1º, inciso IV, e §§2º e 4º, da Lei 12.527/2011 (Lei de Acesso à Informação) .  
23.	 Essa outra falha pode, em tese, também ter causado prejuízo ao caráter competitivo da licitação e, consequentemente, à busca pela proposta mais vantajosa, além de macular o princípio da publicidade. A publicação do edital evita, inclusive, que empresas localizadas distantes do município incorram em despesas desnecessárias, apenas para conseguir o edital.
CONCLUSÃO
24. O documento constante da peça 1 deve ser conhecido como representação, por preencher os requisitos previstos nos arts. 235 e 237, inciso VII, do Regimento Interno/TCU c/c o art. 113, § 1º, da Lei 8.666/1993, e no art. 103, § 1º, da Resolução - TCU 259/2014.
25.	 No que tange ao requerimento de medida cautelar, inaudita altera parte, entende-se que este não deve ser acolhido, por não estar cabalmente demonstrada nos autos a caracterização dos pré-requisitos do fumus boni iuris e do periculum in mora, haja vista que sequer se conseguiu acessar o edital onde, supostamente, a irregularidade poderia ser confirmada  
26. Diante dos fatos apurados, conclui-se que as informações constantes dos autos não são suficientes para a análise de mérito da presente representação, razão pela qual faz-se necessária, com fulcro no art. 276, § 2º do Regimento Interno do TCU, a oitiva da Prefeitura Municipal de Angical /BA para que se manifeste, no prazo de cinco dias úteis, acerca dos fatos apontados na representação formulada pela Engemax Construções e Serviços Ltda. 
27.	 Além disso, considerando que o certame teria ocorrido em 17/7/2017, é possível que já haja uma empresa que, eventualmente, tenha se sagrada vencedora do certame e até mesmo assinado contrato para execução do objeto. Diante disso, há que se determinar, nos termos do art. 250, inciso V, do Regimento Interno/TCU, a oitiva dessa entidade, caso essa hipótese tenha se configurada.
28.	 Em acréscimo, propõe-se a realização de diligência, no mesmo prazo da oitiva, para obtenção da íntegra do processo licitatório. 
PROPOSTA DE ENCAMINHAMENTO
29.	Ante todo o exposto, submetem-se os autos à consideração superior, propondo:
a) conhecer da presente representação, satisfeitos os requisitos de admissibilidade previstos nos arts. 235 e 237, inciso VII, do Regimento Interno deste Tribunal c/c o art. 113, § 1º, da Lei 8.666/1993;
b) indeferir o requerimento de medida cautelar, inaudita altera pars, formulado pela Cland Construção e Locação Ltda. - ME tendo em vista a inexistência de todos os pressupostos necessários para adoção;
c) determinar, nos termos do art. 276, § 2º, do Regimento Interno/TCU, a oitiva do município de Angical/BA, para, no prazo de 5 (cinco) dias úteis, manifestar-se sobre os fatos apontados na representação formulada pela Cland Construção e Locação Ltda. - ME., especialmente quanto às questões a seguir, contidas no Concorrência Pública 001/2017, alertando-o, ainda, quanto à possibilidade de o Tribunal vir a determinar a adoção de providências com vistas à anulação do certame:
c.1) exigência de realização de visita técnica como condição de habilitação no certame em afronta ao art. 3º, §1º, da Lei 8.666/1993, bem como à vasta jurisprudência do TCU, a exemplo do Acórdão 1842/2013-TCU-Plenário (subitem 12.2.43.7) ;
c.2) obrigatoriedade de que a vistoria seja realizada exclusivamente pelo responsável técnico da empresa licitante, também sem que haja previsão legal e ferindo o entendimento pacificado do TCU, a exemplo do Acórdão 1264/2010-TCU-Plenário (subitem 12.2.43.7) .
c.3) impedimento da participação da empresa Cland Construção e Locação Ltda. - ME, cujo representante, mesmo se deslocando ao município para realizar a visita técnica, supostamente teve negado esse atestado.
c.4) ausência de publicação do edital do certame no sítio oficial do município na rede mundial de computadores (internet) , conforme disposto no art. 8º, § 1º, inciso IV, e §§ 2º e 4º, da Lei 12.527/2011 (Lei de Acesso à Informação) ;
d) determinar, nos termos do art. 250, inciso V, do Regimento Interno/TCU, caso já tenha se concluído o certame, a oitiva da eventual empresa que tenha se sagrada vencedora para que, no prazo de cinco dias úteis, querendo, manifestar-se sobre os fatos apontados na representação formulada pela Cland Construção e Locação Ltda. - ME., alertando-a quanto à possibilidade de o Tribunal vir a determinar a adoção de providências com vistas à anulação da Concorrência Pública 001/2017patrocinado pela Prefeitura Municipal de Angical/BA, bem como dos atos/contrato dela decorrentes;
e) realizar diligência, com fundamento no art. 157 do RI/TCU, ao município de Angical/BA, para que, no prazo de cinco dias úteis, encaminhe, conjuntamente com as informações requeridas na oitiva acima, preferencialmente de forma digitalizada, em arquivos de extensão pdf:
e.1) a íntegra do processo licitatório impugnado (Concorrência Pública 001/2017) , incluindo-se a cópia do edital, das atas do certame e das propostas das participantes; e
e.2) informação sobre estágio do eventual contrato firmado, decorrente da Concorrência Pública 001/2017 (homologação do certame, assinatura de contrato, expedição de ordem de serviço, medições já efetuadas etc.) ; 
f) encaminhar cópia da inicial da representação (peça 1) , da presente instrução e dos pronunciamentos posteriores ao município de Angical/BA e à eventual empresa vencedora do certame, a fim de subsidiar as manifestações a serem requeridas."
3.	Atuando no feito, proferi Despacho (peça 15) , concordando quase que integralmente com a proposta da Unidade Técnica, à exceção de proposta de oitiva da licitante vencedora, pois não havia sequer certeza de sua existência:
"8. Nesse sentido, ponho-me de acordo com a proposta da Secex-BA, tendo em vista as informações trazidas aos autos, as quais, embora suficientes para embasar o conhecimento da Representação, não permitem adentrar, com segurança, o exame de mérito quanto à efetiva ocorrência de ilicitude no processamento da licitação. Excetuo apenas a proposta de oitiva da licitante vencedora, vez que na manifestação da unidade instrutiva nos autos, não há certeza de que ela exista."
4.	Realizadas as devidas comunicações processuais, novamente se manifestou a então Secex-BA (peça 26) , momento em que propôs a audiência do Prefeito de Angical-BA e de membros da Comissão Permanente de Licitação:
"Manifestação do município de Angical/BA - Resposta da oitiva
20. O município de Angical/BA apresentou a sua manifestação, nos termos contidos às peças 18, 19 e 20.  
21. Com relação aos questionamentos atinentes à obrigatoriedade de visita técnica, o representante do município afirma que duas empresas (Construtora Marfim Ltda. e Abrigo Construtora Ltda.) impugnaram o edital questionando a obrigatoriedade da visita técnica e a exigência de realização da mesma exclusivamente pelo responsável técnico.
22. Em razão disso, afirma que o edital foi modificado (conforme decisão publicada no Diário Oficial do Município do dia 14/7/2017 (cópia do Diário Oficial do Município em anexo) , passando o item 12.2.4.3.7 do edital a ter a seguinte redação:
"12.2.4.3.7. A vistoria técnica deverá ser feita pelo responsável técnico da empresa interessada. Para tanto o mesmo deverá agendar com o representante da prefeitura a visita o qual no fim da mesma emitirá o atestado que deverá constar na proposta, no prazo de até 2 (dois) úteis da data da licitação, que será de responsabilidade da contratada a ocorrência de eventuais prejuízos ou erros no dimensionamento da proposta. A visita técnica não será obrigatória, assim como não será considerada requisito essencial para a fase de habilitação, podendo, inclusive, ser substituída por declaração de pleno conhecimento do objeto licitado e de responsabilidade por eventuais erros na formulação da proposta de preços".
23. Assim, prossegue com a sua manifestação, a realização da visita técnica deixou de ser obrigatória como requisito de habilitação, sendo facultado aos licitantes, inclusive, a substituição por declaração de pleno conhecimento. 
24. Com relação ao impedimento de participação da representante, o gestor municipal afirma que todas as empresas que agendaram visita técnica, dentro do prazo estabelecido no edital, realizaram a vistoria sem nenhum embaraço e/ou impedimento.
25. Aduz que houve a vistoria por parte de nove empresas, conforme verifica-se dos atestados emitidos e do processo licitatório em anexo, sem qualquer notícia de óbice no agendamento e/ou realização das mesmas. ·
26. Ressalta, ainda que a representante não apresentou qualquer evidência que sustentasse a sua alegação.
27. Quanto a ausência de publicação do edital no Diário Oficial do Município, considera que essa alegação também não é procedente. Para isso, encaminha cópia do extrato de publicação do aviso de licitação veiculado no Diário Oficial do Município do dia 28/7/2017 (peça 18, p. 17) 
Encaminhamento de documentos e informações requeridas em diligência
28. Além do atendimento à oitiva, o gestor municipal encaminhou cópia do certame licitatório, conforme os documentos às peças 18, 19 e 20.
29. Quanto ao certame, o prefeito municipal afirma que o objeto foi adjudicado em favor da Pavimak Pavimentação e Locação de Máquinas Ltda. e o contrato firmado em 25/9/2017. Assegura ainda que as obras estão em execução e que já foram realizadas medições e efetuados pagamentos (encaminhou apenas a autorização de início das obras, peça 20, p. 38) .
30. Por fim, pugna pela improcedência da presente representação e o consequente arquivamento dos autos.
Análise da manifestação do município de Angical/BA
Exigência de visita técnica
31. Em que pese a afirmação do representante do município de que houve correção da exigência contida no item 12.2.4.3.7 do edital, inclusive com a publicação no Diário Oficial do Município contendo a correção (14/7/2017, peça 18, p. 14-17) , o novo edital, datado de 25/7/2017 (peça 18, p. 29-52) mantém a informação da obrigatoriedade da visita técnica, conforme abaixo:
12.2.4.3.7	A Vistoria técnica é obrigatória e deverá ser feita pelo responsável técnico da empresa interessada. Para tanto, o mesmo deverá agendar com o Sr. Hermelino Augusto Oliveira (Secretário) da Secretaria de Infraestrutura localizada na Rua 15 de Novembro nº 60, fone/celular: (77) 99993-3339 de segunda a sexta feira das 08:00 h às 13:00h até o dia 24/08/2017, para a emissão do atestado de visita técnica que obrigatoriamente irá fazer parte da documentação de habilitação, sob pena de inabilitação, onde será de responsabilidade do licitante a ocorrência de eventuais prejuízos ou erros no dimensionamento da proposta: 
32. Como se vê, o edital que supostamente teria revogado a cláusula abusiva de exigência de visita técnica, ao ser republicado, constou a mesma exigência contestada e reconhecida como indevida pela Prefeitura (peça 18, p. 38) .
33. Conforme ata de abertura e recebimento das propostas (peça 19, p. 188-190) , quatro foram as empresas que efetivamente se credenciaram a participar do certame (Abrigo Construtora Ltda., Pavimak Pavimentação e Locação de Máquinas Ltda., Tecplan Terraplanagem Ltda., e Construtora Marfim Ltda.) .
34. Nessa mesma ata consta a informação de que Abrigo Construtora Ltda. foi inabilitada por não ter fornecido o atestado de visita em original (atestado à peça 19, p. 198) . Essa empresa, se sentido prejudicada, intentou recurso frente a Comissão de Licitação (peça 19, p. 193-197) . Porém, na decisão que deliberou sobre o recurso, foi negado o provimento, com base no subitem 12.2.4.4.9 que diz que os documentos de habilitação deveriam ser apresentados em original, por qualquer processo de cópia autenticada por cartório competente ou por servidor da Administração, ou publicação em órgão da imprensa oficial.
35. Também foi inabilitada a Construtora Marfim Ltda. (não atendimento ao subitem 12.2.4.4.5 e 12.2.4.3.5) . Por fim, restaram apenas a Pavimak Pavimentação e Locação de Máquinas Ltda., Tecplan Terraplanagem Ltda.
36. Como se observa, em que pese a informação de que o edital foi revisado e que teria sido excluída a obrigatoriedade da exigência de visita técnica, o novo edital não logrou afastar a exigência descabida e, mais ainda, foi motivo de afastamento de uma concorrente. 
37. Assim, a irregularidade apresentada pelo representante não foi esclarecida, tendo ainda como consequência o alijamento indevido do certame de, pelo menos, duas empresas: primeiro a representante (Cland Construção e Locação Ltda. - ME) que sequer conseguiu oferecer proposta, depois a Abrigo Construtora Ltda. por ter sido desclassificada em razão de ter apresentado o atestado de visita técnica em cópia.
Ausência de publicação do edital do certame no sítio oficial do município
38. Outro ponto questionado na oitiva foi a falta de publicação do edital no sitio oficial do município na rede mundial de computadores (internet) , conforme disposto no art. 8º, § 1º, inciso IV, e §§ 2º e 4º, da Lei 12.527/2011 (Lei de Acesso à Informação) . 
39. Quanto a esse aspecto, o gestor municipal refutou a alegação, com o encaminhamento da cópia do extrato de publicação do aviso de licitação veiculado no Diário Oficial do Município do dia 28/7/2017.
40. Porém, não se trata de publicação do aviso de licitação, nos termos previstos no art. 21 da Lei 8.666/93. Esse dispositivo trata, de fato, da publicação dos avisos contendo o resumo dos editais, o que os documentos encaminhados (peça 18, p. 83-87) indicam ter ocorrido. O que se questiona é o cumprimento Lei de Acesso à Informação, assim disposta. 
[........]
Art. 8o. É dever dos órgãos e entidades públicas promover, independentemente de requerimentos, a divulgação em local de fácil acesso, no âmbito de suas competências, de informações de interesse coletivo ou geral por eles produzidas ou custodiadas. 
§ 1o Na divulgação das informações a que se refere o caput, deverão constar, no mínimo: 
[........]
IV - informações concernentes a procedimentos licitatórios, inclusive os respectivos editais e resultados, bem como a todos os contratos celebrados; 
[........]
§ 2o Para cumprimento do disposto no caput, os órgãos e entidades públicas deverão utilizar todos os meios e instrumentos legítimos de que dispuserem, sendo obrigatória a divulgação em sítios oficiais da rede mundial de computadores (internet) .
[........]
41. O gestor municipal não pode sequer se apoiar no dispositivo contido no § 4º, art. 8º da LAI que dispensa os municípios com população abaixo de 10.000 habitantes de publicarem os editais, uma vez que, conforme informações extraídas do Portal do IBGE, Angical conta com população estimada para 2017 de 14.690 habitantes e contabilizada no censo de 2010 com 14.073 habitantes.
Considerações acerca do certame e andamento do contrato e possível adoção de medida cautelar
42. Feitas as considerações sobre as questões consideradas potencialmente restritivas ao caráter competitivo do certame, parte-se para a análise do pedido de medida cautelar formulado nos autos.
43. Após a realização da oitiva e diligência e ao município constata-se que o orçamento para realização do objeto previsto no edital foi de R$ 3.947.786,14 (peça 18, p. 34) . A Pavimak Ltda. apresentou proposta de R$ 3.276.488,31, sagrando-se vencedora, enquanto a Tecplan Ltda. ofertou R$ 3.868.830,21 ficando em segundo lugar (peça 20, p. 9-10) . Apenas essas duas empresas conseguiram suplantar as exigências da municipalidade a ponto de terem seus envelopes de preços abertos.
44. O certame foi homologado em 22/9/2017 e o contrato com a Pavimak Ltda. celebrado em 25/9/2017 (peça 19, p. 191) . Por fim, a ordem de serviço foi efetuada também em 25/9/2017.
45. Buscando-se ainda informações sobre o andamento do contrato no portal de convênios do Governo Federal (www.convenios.gov.br) , é possível constatar a ocorrência de três pagamentos já efetuados à empresa Pavimak Ltda. O primeira datada de 6/12/2017 (R$ 402.746,48) , o segundo de 3/1/2018 (R$ 477.997,37) e o terceiro de 2/2/2018 (R$ 306.639,05) , perfazendo assim um montante já liquidado de R$ 1.187.382,90 (peças 22 a 24) o que representa aproximadamente 36,24% do valor total contratado.
46. Consoante o art. 276 do Regimento Interno/TCU, o Relator poderá, em caso de urgência, de fundado receio de grave lesão ao Erário, ao interesse público, ou de risco de ineficácia da decisão de mérito, de ofício ou mediante provocação, adotar medida cautelar, determinando a suspensão do procedimento impugnado, até que o Tribunal julgue o mérito da questão. Tal providência deverá ser adotada quando presentes os pressupostos do fumus boni iuris e do periculum in mora. Ademais há que se analisar ainda o periculum in mora ao reverso que trata da possibilidade de adoção de medida venha a ser ainda mais prejudicial ao bem público protegido.
47. Analisando os elementos presentes, bem como da análise dos termos do instrumento convocatório do certame, verifica-se que o fumus boni iuris está presente, conforme analisado nos itens 32-41 da presente instrução, em face da probabilidade de que as cláusulas editalícias e a atuação da Comissão de Licitação tenham restringido a participação de licitantes no âmbito Concorrência Pública 001/2017.
48. Porém, quanto aos demais aspectos, em razão do estágio adiantado do contrato, bem como a natureza do objeto (construção e reforma de estradas vicinais) é possível que eventual paralização do termo contratual venha a causar prejuízos maiores à coletividade. 
49. Ademais, não foram constatados sobrepreço no contrato firmado com a empresa Pavimak Ltda., de modo que o prosseguimento das obras esteja causando prejuízos financeiros.
50. Dessa forma, propõe-se a realização de audiência ao Prefeito Municipal de Angical/BA e dos membros da Comissão de Licitação para que apresentem suas razões de justificativa quanto às irregularidades havidas no certame licitatório Concorrência Pública 001/2017.
CONCLUSÃO
51. Diante dos fatos apurados, conclui-se pela procedência da representação objeto destes autos, em especial, no que se refere a ocorrência de cláusula restritiva no certame licitatórios, bem como pela falta da adequada publicação do edital, nos termos previstos na Lei de Acesso à Informação.
52. Considerando que o certame, objeto dos presentes autos, já surtiu os seus efeitos com a consequente contratação da empresa vencedora; considerando que o contrato está em plena execução com mais de 1/3 das obras efetuadas; considerando também que a possível paralização do contrato venha a deteriorar parte do objeto já realizado, entende-se necessária a realização de audiência dos responsáveis para que apresentem as suas razões de justificativas pela ocorrência das irregularidades.
PROPOSTA DE ENCAMINHAMENTO
53. Ante todo o exposto, submetemos os autos à consideração superior, propondo a audiência dos responsáveis a seguir indicados, com fundamento no art. 250, inciso IV, c/c o art. 237, parágrafo único, do RI/TCU, para que, no prazo de quinze dias, apresentem razões de justificativa:
a) Sr. Gilson Bezerra de Souza (CPF XXX.764.111-XX) , Prefeito do Município de Angical/BA, 
a.1) por não ter disponibilizado no sítio eletrônico do município na Internet o edital da Concorrência Pública 001/2017, conforme estabelece o art. 8º, §1º, inciso IV, e §§2º e 4º, da Lei 12.527/2011; 
a.2) por ter aprovado o edital e homologado a Concorrência Pública 001/2017 com exigência de realização de visita técnica como condição de habilitação no certame (subitem 12.2.4.3.7) , em afronta ao art. 3º, §1º, da Lei 8.666/1993, bem como à vasta jurisprudência do TCU, a exemplo do Acórdão 1842/2013-TCU-Plenário (subitem 12.2.43.7) , mesmo após a cláusula restritiva ter sido considerada indevida pela própria Comissão de Licitação, em análise de recurso interposto pela Construtora Marfim Ltda. e pela Abrigo Construtora Ltda.
b) 	Srs. José Rafael Pereira de Albuquerque (CPF  XXX.852.825-XX) , Robson Silva Moreira (CPF XXX.776.815-XX) e Veralúcia de Jesus Silva (CPF XXX.153.025-XX) , respectivamente, presidente e membros da Comissão Permanente de Licitação da Prefeitura Municipal de Angical/BA por ter dado prosseguimento à licitação Concorrência Pública 001/2017 com exigência de realização de visita técnica como condição de habilitação no certame (subitem 12.2.4.3.7) , em afronta ao art. 3º, §1º, da Lei 8.666/1993, bem como à vasta jurisprudência do TCU, a exemplo do Acórdão 1842/2013-TCU-Plenário (subitem 12.2.43.7) , mesmo após a cláusula restritiva ter sido considerada indevida pela própria Comissão de Licitação, em análise de recurso interposto pela Construtora Marfim Ltda. e pela Abrigo Construtora Ltda.
c) encaminhar aos responsáveis cópia da peça 18, p. 15-16 (impugnação do edital) , peça 18, p. 29-52 (cópia do edital) , peça 19, p. 189-190 (Ata de abertura e recebimento das propostas) , peça 19, p. 191 (homologação do certame) , peça 19, p. 164-197 (Recurso) , peça 19, p. 200-204 e da presente instrução aos responsáveis a fim de subsidiar as manifestações a serem requeridas."
5.	Apenas com um pequeno reparo, o Secretário da Unidade anuiu à proposta (peça 28) .
6.	Assim, após o saneamento dos autos, a Unidade Técnica lançou o seu exame de mérito, transcrito a seguir (peça 46) :
"EXAME TÉCNICO
Manifestação do município de Angical/BA - Resposta da oitiva
19. O município de Angical/BA apresentou a sua manifestação, nos termos contidos às peças 18, 19 e 20.  
20. Com relação aos questionamentos atinentes à obrigatoriedade de visita técnica, o representante do município afirmou que duas empresas (Construtora Marfim Ltda. e Abrigo Construtora Ltda.) impugnaram o edital questionando a obrigatoriedade da visita técnica e a exigência de realização da mesma exclusivamente pelo responsável técnico.
21. Em razão disso, assegurou que o edital foi modificado (conforme decisão publicada no Diário Oficial do Município do dia 14/7/2017 (cópia do Diário Oficial do Município em anexo) , passando o item 12.2.4.3.7 do edital a ter a seguinte redação:
"12.2.4.3.7. A vistoria técnica deverá ser feita pelo responsável técnico da empresa interessada. Para tanto o mesmo deverá agendar com o representante da prefeitura a visita o qual no fim da mesma emitirá o atestado que deverá constar na proposta, no prazo de até 2 (dois) úteis da data da licitação, que será de responsabilidade da contratada a ocorrência de eventuais prejuízos ou erros no dimensionamento da proposta. A visita técnica não será obrigatória, assim como não será considerada requisito essencial para a fase de habilitação, podendo, inclusive, ser substituída por declaração de pleno conhecimento do objeto licitado e de responsabilidade por eventuais erros na formulação da proposta de preços".
22. Assim, asseverou que a realização da visita técnica deixou de ser obrigatória como requisito de habilitação, sendo facultado aos licitantes, inclusive, a substituição por declaração de pleno conhecimento. 
23. Com relação ao impedimento de participação da representante, o gestor municipal afirmou que todas as empresas que agendaram visita técnica, dentro do prazo estabelecido no edital, realizaram a vistoria sem nenhum embaraço e/ou impedimento e que isso ocorreu para nove empresas.
24. Quanto à ausência de publicação do edital no Diário Oficial do Município, considerou que a alegação também não era procedente. Para isso, encaminhou cópia do extrato de publicação do aviso de licitação veiculado no Diário Oficial do Município do dia 28/7/2017 (peça 18, p. 17) .
Encaminhamento de documentos e informações requeridas em diligência
25. Além do atendimento à oitiva, o gestor municipal encaminhou cópia do certame licitatório, conforme os documentos às peças 18, 19 e 20.
26. O prefeito afirmou que o objeto foi adjudicado em favor da Pavimak Pavimentação e Locação de Máquinas Ltda. e o contrato firmado em 25/9/2017. Assegurou ainda que as obras estavam em execução e que já foram realizadas medições e efetuados pagamentos (encaminhou apenas a autorização de início das obras, peça 20, p. 38) .
27. Por fim, pugnou pela improcedência da representação e o consequente arquivamento dos autos.
Análise da manifestação do município
28. Diante da manifestação e dos documentos apresentados pelo dirigente municipal, a instrução de peça 26 efetuou a análise das informações. 
29. Quanto a exigência de visita técnica como condição de participar do certame, em que pese a afirmação de que houve correção da exigência, os documentos encaminhados não demonstravam a ocorrência, haja vista que o edital, datado de 25/7/2017 (peça 18, p. 29-52) , manteve a informação da obrigatoriedade da visita técnica, conforme abaixo:
12.2.4.3.7	A Vistoria técnica é obrigatória e deverá ser feita pelo responsável técnico da empresa interessada. Para tanto, o mesmo deverá agendar com o Sr. Hermelino Augusto Oliveira (Secretário) da Secretaria de Infraestrutura localizada na Rua 15 de Novembro nº 60, fone/celular: (77) 99993-3339 de segunda a sexta feira das 08:00 h às 13:00h até o dia 24/08/2017, para a emissão do atestado de visita técnica que obrigatoriamente irá fazer parte da documentação de habilitação, sob pena de inabilitação, onde será de responsabilidade do licitante a ocorrência de eventuais prejuízos ou erros no dimensionamento da proposta: 
30. Assim como, na ata de abertura e recebimento das propostas (peça 19, p. 188-190) constava a informação de que Abrigo Construtora Ltda. fora inabilitada por não ter fornecido o atestado de visita em original (atestado à peça 19, p. 198) .
31. Quanto à falta de publicidade do edital (Lei de Acesso à Informação) , embora o gestor municipal tenha refutado o questionamento, este não demonstrou que de fato tenha havido a publicação, posto que encaminhou apenas da cópia do extrato de publicação do aviso de licitação veiculado no Diário Oficial do Município do dia 28/7/2017. Além disso, procedeu-se a busca na página do município (www.portaldatransparencia/prefeitura/angical) , onde não se encontrou o edital publicado.
32. Assim, considerou-se que o dirigente municipal não logrou êxito em demonstrar as suas afirmações, seja de ter modificado o edital com relação à obrigatoriedade da visita técnica, seja pela publicação em página oficial do município a publicação do edital. 
Proposta de audiência dos responsáveis
33. Ainda na instrução de peça 26, foram efetuadas considerações acerca das possíveis medidas a serem adotadas naquele momento
34. Constatou-se que o orçamento para realizar a obra foi de R$ 3.947.786,14 (peça 18, p. 34) e que a vencedora do certame, a Pavimak Ltda. apresentou proposta de R$ 3.276.488,31, enquanto a Tecplan Ltda. ofertou R$ 3.868.830,21 ficando em segundo lugar (peça 20, p. 9-10) . Apenas essas duas empresas conseguiram suplantar as exigências da municipalidade a ponto de terem seus envelopes de preços abertos.
35. Verificou-se ainda que o certame havia sido homologado em 22/9/2017, o contrato celebrado em 25/9/2017 (peça 19, p. 191) e a ordem de serviço dada na mesma data.
36. Buscando-se também informações sobre o andamento do contrato no portal de convênios do Governo Federal (www.convenios.gov.br) , foi possível constatar a ocorrência de três pagamentos efetuados à empresa Pavimak Ltda. (peças 22 a 24) , o que representava aproximadamente 36,24% do valor total contratado.
37. Diante desse contexto, considerou-se que o fumus boni iuris estava presente, porém, quanto aos demais aspectos, em razão do estágio adiantado do contrato, bem como a natureza do objeto (construção e reforma de estradas vicinais) , considerou-se que eventual paralização do termo contratual poderia causar prejuízos maiores à coletividade, inclusive em razão de não ter sido constatado sobrepreço no contrato.
38. Em razão das irregularidades na condução do certame, considerando-se ainda que eventual medida cautelar que pudesse vir a paralisar o contrato, poderia acarretar maior prejuízo à coletividade, entendeu-se pertinente que os responsáveis deveriam ser ouvidos em audiência para apresentarem suas razão de justificativas quanto às irregularidades. 
39. Assim, a instrução encaminhou os autos com proposta de audiência dos responsáveis, com fundamento no art. 250, inciso IV, c/c o art. 237, parágrafo único, do RI/TCU, para que, no prazo de quinze dias, apresentem razões de justificativa, nos seguintes termos:
a) Sr. Gilson Bezerra de Souza (CPF XXX.764.111-XX) , Prefeito do Município de Angical/BA, 
a.1) por não ter disponibilizado no sítio eletrônico do município na Internet o edital da Concorrência Pública 001/2017, conforme estabelece o art. 8º, §1º, inciso IV, e §§2º e 4º, da Lei 12.527/2011; 
a.2) por ter aprovado o edital e homologado a Concorrência Pública 001/2017 com exigência de realização de visita técnica como condição de habilitação no certame (subitem 12.2.4.3.7) , em afronta ao art. 3º, §1º, da Lei 8.666/1993, bem como à vasta jurisprudência do TCU, a exemplo do Acórdão 1842/2013-TCU-Plenário (subitem 12.2.43.7) , mesmo após a cláusula restritiva ter sido considerada indevida pela própria Comissão de Licitação, em análise de recurso interposto pela Construtora Marfim Ltda. e pela Abrigo Construtora Ltda.
b) 	Srs. José Rafael Pereira de Albuquerque (CPF  XXX.852.825-XX) , Robson Silva Moreira (CPF XXX.776.815-XX) e Veralúcia de Jesus Silva (CPF XXX.153.025-XX) , respectivamente, presidente e membros da Comissão Permanente de Licitação da Prefeitura Municipal de Angical/BA por ter dado prosseguimento à licitação Concorrência Pública 001/2017 com exigência de realização de visita técnica como condição de habilitação no certame (subitem 12.2.4.3.7) , em afronta ao art. 3º, §1º, da Lei 8.666/1993, bem como à vasta jurisprudência do TCU, a exemplo do Acórdão 1842/2013-TCU-Plenário (subitem 12.2.43.7) , mesmo após a cláusula restritiva ter sido considerada indevida pela própria Comissão de Licitação, em análise de recurso interposto pela Construtora Marfim Ltda. e pela Abrigo Construtora Ltda.
c) encaminhar aos responsáveis cópia da peça 18, p. 15-16 (impugnação do edital) , peça 18, p. 29-52 (cópia do edital) , peça 19, p. 189-190 (Ata de abertura e recebimento das propostas) , peça 19, p. 191 (homologação do certame) , peça 19, p. 164-197 (Recurso) , peça 19, p. 200-204 e da presente instrução aos responsáveis a fim de subsidiar as manifestações a serem requeridas.
40. A proposta contou, em sua essência, com a anuência do Diretor da Subunidade que, por sua vez, encaminhou os autos ao Secretário da Secex-BA. Assim, em cumprimento ao Despacho do Secretário (peça 28) , foi promovida a audiência dos Gilson Bezerra de Souza (prefeito municipal) , José Rafael Pereira de Albuquerque, Robson Silva Moreira e Veralúcia de Jesus Silva, membros da Comissão de Licitação por meio dos Ofícios 515, 516, 517 e 518/SECEX-BA (peças 29, 30, 31 e 32) , datados de 20/3/2018.
41. O Sr. Robson Silva Moreira e a Sra. Veralúcia de Jesus Silva tomaram ciência dos ofícios de audiência a eles destinados, conforme documentos constantes das peças 33, 37, 39, 40, 41, 42, 43 e 44 e não apresentaram razões de justificativa quanto às irregularidades verificadas.
42. Transcorrido o prazo regimental fixado, e não tendo os aludidos responsáveis apresentado razões de justificativa, deverão ser considerados revéis, dando-se prosseguimento ao processo, de acordo com o art. 12, § 3º, da Lei 8.443/1992.
43. Já o prefeito municipal, Sr. Gilson Bezerra de Souza e o presidente da Comissão de Licitação, Sr. José Rafael Pereira de Albuquerque tomaram ciência dos aludidos ofícios, conforme documentos constantes das peças 31, 32, 36 e 38,  tendo apresentado, tempestivamente, suas razões de justificativa, de acordo com documentos constantes das peças 34 e 35.  
Razões de justificativas - Sr. José Rafael Pereira de Albuquerque
44. O presidente da Comissão de Licitação do município de Angical/BA apresentou as suas razões de justificativas contidas à peça 34. Quanto à obrigatoriedade de realização de vistoria técnica, o responsável afirma que houve a correção do edital, publicado no Diário Oficial do Município, em 14/7/2017, após o questionamento de empresas, passando a redação do item 12.2.4.3.7 a abrigar a possibilidade de a visita técnica ser substituída por declaração de pleno conhecimento do objeto licitado e de responsabilidade por eventuais erros na formulação da proposta de preços.
45. Ressalta que todas as nove empresas que agendaram visita técnica dentro do prazo estabelecido no edital realizaram a vistoria sem nenhum embaraço e/ou impedimento.
46. Ademais, assegura que não há qualquer documento ou prova que sustente a alegação da empresa Cland Construções e Locação Ltda.
Razões de justificativa - Sr. Gilson Bezerra de Souza
47. Já o prefeito municipal, por meio do expediente acostado à peça 35, também apresentou suas razões de justificativa. 
48. Com relação à falta de disponibilização do edital na página eletrônica do município, afirma que isso não ocorreu e que a versão final foi disponibilizada, sendo possível consultar por meio do link http://portaldatransparencia.angical.ba.gov.br/licitacoes/. Assim, considera que o município cumpriu com o que estabelece o art. 8°, §1°, inciso IV, e §§ 2° e 4°, da Lei n° 12.527/2011.
49. Quanto à obrigatoriedade de realização de vistoria técnica e a exigência de que esta fosse realizada exclusivamente pelo responsável técnico, argumenta que o edital foi revisado, conforme decisão publicada no Diário Oficial do Município do dia 14/7/2017, passando a abrigar a possibilidade de a visita ser substituída por declaração de pleno conhecimento do objeto licitado e de responsabilidade por eventuais erros na formulação da proposta de preços.
50. Assim, considera que a visita deixou de ser obrigatória e requisito de habilitação no certame, ressaltando que todas as licitantes interessadas participaram do certame, inclusive a autora da representação.
Análise das alegações de defesa
51. As informações, agora encaminhadas pelos responsáveis confirmam a publicação do edital na página eletrônica do município. É possível constatar por meio do link indicado pelos responsáveis (http://portaldatransparencia.angical.ba.gov.br/licitacoes) que o edital está disponibilizado. 
52. Ressalta-se que ao se questionar o não atendimento relacionado à Lei de Acesso à Informação, por meio da oitiva, a manifestação anterior não fez alusão à essa página. Ademais, em pesquisa anterior realizada (www.portaldatransparencia/prefeitura/angical) não se conseguiu a comprovação de publicidade do edital. 
53. Pode ser, inclusive, que durante a pesquisa anterior não fosse possível localizar o link, em razão de ter sido criado recentemente. De qualquer forma, mesmo que extemporâneo, a criação da página eletrônica atende aos preceitos da Lei de Acesso à Informação.
54. A outra irregularidade contida na audiência, qual seja à obrigatoriedade de realização de vistoria técnica por parte dos licitantes, porém não pode ser desqualificada. Isso porque, quando se observa o edital extraído do portal indicado pelos responsáveis, de fato há a correção do subitem questionado, que passou a ter a seguinte redação (peça 45) :
12.2.4.3.7. A vistoria técnica deverá ser feita pelo responsável técnico da empresa interessada. Para tanto o mesmo deverá agendar com o representante da prefeitura a visita o qual no fim da mesma emitirá o atestado que deverá constar na proposta, no prazo de até 2 (dois) úteis da data da licitação, que será de responsabilidade da contratada a ocorrência de eventuais prejuízos ou erros no dimensionamento da proposta. A visita técnica não será obrigatória, assim como não será considerada requisito essencial para a fase de habilitação, podendo, inclusive, ser substituída por declaração de pleno conhecimento do objeto licitado e de responsabilidade por eventuais erros na formulação da proposta de preços;
55. Porém, as ações contidas no processo licitatório que redundaram na desclassificação das empresas, a exemplo da Decisão contida à peça 19, p. 200-204 e publicado em setembro de 2017 (peça 19, p. 206) demonstram que esse novo edital não foi considerado na avaliação. 
56. Assim, a irregularidade apresentada pelo representante não foi esclarecida, tendo ainda como consequência o alijamento indevido do certame de, pelo menos, duas empresas: primeiro a representante (Cland Construção e Locação Ltda. - ME) que sequer conseguiu oferecer proposta, depois a Abrigo Construtora Ltda. por ter sido desclassificada em razão de ter apresentado o atestado de visita técnica em cópia. Por isso, não deve ser acolhida as razões de justificativa dos responsáveis quanto a esse aspecto.
CONCLUSÃO
57. Os presentes autos foram autuados em razão de pedido por parte da Cland Construção e Locação Ltda. - ME a respeito de possíveis irregularidades ocorridas na Prefeitura Municipal de Angical/BA, relacionadas ao certame licitatório Concorrência Pública 001/2017.
58. A análise constatou que não havia elementos para que o Tribunal adotasse qualquer medida de cunho cautelar. Em que pese a restrição na competitividade do certame e a desclassificação indevida de empresas licitantes, o estágio adiantado do contrato já firmado, bem como a natureza do objeto (construção e reforma de estradas vicinais) indicava que eventual paralização do contrato viesse a causar prejuízos maiores à coletividade.
59. Após a realização de audiências ao gestor municipal e aos membros da Comissão de Licitação é possível afirmar que o município já estabeleceu rotina publicar no sítio eletrônico do município na Internet os editais de licitação, conforme estabelece o art. 8º, §1º, inciso IV, e §§2º e 4º, da Lei 12.527/2011.
60. Porém, quanto a outra irregularidade, a exigência de realização de visita técnica como condição de habilitação no certame Concorrência Pública 001/2017, esta não restou devidamente justificada, nem pelo prefeito municipal nem pelos membros da Comissão de Licitação. Diante disso e considerando que a ação dos responsáveis implicou em restrição indevida à competitividade, deve o Tribunal aplicar a multa prevista no art. 58, II da Lei 8.443/92. 
PROPOSTA DE ENCAMINHAMENTO
61. Ante o exposto, submetem-se os autos à consideração superior, propondo:
a) conhecer da presente representação, satisfeitos os requisitos de admissibilidade previstos nos arts. 235 e 237, inciso VII, do Regimento Interno deste Tribunal, c/c o art. 113, § 1º, da Lei 8.666/1993, e no art. 103, § 1º, da Resolução - TCU 259/2014, para, no mérito, considerá-la parcialmente procedente;
b) rejeitar as razões de justificativa apresentadas pelos Srs. Gilson Bezerra de Souza (parcialmente) e José Rafael Pereira de Albuquerque;
c) considerar revéis, para todos os efeitos, o Sr. Robson Silva Moreira e a Sra. Veralúcia de Jesus Silva, dando-se prosseguimento ao processo, com fundamento no art. 12, § 3º, da Lei 8.443/1992;
d) aplicar aos Srs. Gilson Bezerra de Souza (CPF XXX.764.111-XX) , prefeito municipal de Angical/BA; José Rafael Pereira de Albuquerque (CPF XXX.852.825-XX) , presidente da Comissão de Licitação de Angical/BA; Robson Silva Moreira (CPF XXX.776.815-XX) , Membro da Comissão de Licitação de Angical/BA e Veralúcia de Jesus Silva (CPF XXX.153.025-XX) , membro da Comissão de Licitação de Angical/BA, individualmente, a multa prevista no art. 58, II, da Lei 8.443/1992, fixando-lhes o prazo de 15 (quinze) dias, a contar das notificações, para que comprovem, perante o Tribunal (art. 214, inciso III, alínea "a", do Regimento Interno/TCU) , o recolhimento das dívidas ao Tesouro Nacional, atualizadas monetariamente desde a data do acórdão que vier a ser proferido até a data dos efetivos recolhimentos, se forem pagas após o vencimento, na forma da legislação em vigor;
e) autorizar, desde logo, nos termos do art. 28, inciso II, da Lei 8.443/1992, a cobrança judicial das dívidas caso não atendidas as notificações;
f) dar ciência ao Município de Angical/MA de que exigir visita técnica ao local da obra, conforme ocorrido na Concorrência Pública 001/2017, atenta contra a orientação jurisprudencial consolidada desta Corte de Contas, a qual sinaliza que a vistoria ao local da obra somente deve ser exigida quando imprescindível ao cumprimento das obrigações contratuais, o que deve ser devidamente justificado e demonstrado pela administração no processo de licitação, sendo que o edital deve prever a possibilidade de substituição do atestado de visita por declaração do responsável técnico de que possui pleno conhecimento do objeto (Acórdãos 866/2017, 212/2017, 2.672/2016, 2.126/2016, 1.447/2015, 372/2015, 234/2015, 2.826/2014 e 1.955/2014, todos do Plenário) ; 
g) dar ciência do acórdão que vier a ser proferido ao representante e à Câmara de vereadores do município de Angical/BA, destacando que o relatório e o voto que fundamentam a deliberação ora encaminhada podem ser acessados por meio do endereço eletrônico www.tcu.gov.br/acordaos e que, caso tenham interesse, o Tribunal pode encaminhar-lhes cópia desses documentos sem quaisquer custos para V. Sas.;"
	É o Relatório.

não há.

Não atuou.

REPRESENTAÇÃO. CONCORRÊNCIA 001/2017. RECURSOS FEDERAIS. CONVÊNIO SIAFI Nº 839399. AUSÊNCIA DE PUBLICAÇÃO DO EDITAL. RESTRIÇÃO AO CARÁTER COMPETITIVO DO CERTAME. EXIGÊNCIA DE VISITA TÉCNICA. INABILITAÇÃO INDEVIDA DE LICITANTE. OITIVAS. AUDIÊNCIAS. OBRA EM ANDAMENTO. SANEAMENTO DE PARTE DAS IRREGULARIDADES. MULTA. CIÊNCIA.

REPRESENTAÇÃO (REPR)

Secretaria de Controle Externo da Agricultura e do Meio Ambiente (SecexAmb).

Trata-se de Representação formulada pela empresa Cland Construção e Locação Ltda. - ME a respeito de possíveis irregularidades ocorridas na Prefeitura Municipal de Angical-BA, relacionadas à Concorrência Pública 001/2017, que teve por objetivo a contratação de empresa para execução dos serviços de construção/complementação de estradas vicinais, utilizando recursos federais oriundos do Convênio Siafi 839399, no valor de R$ 2.950.000,00.
2.	As alegações da Representante, descritas no Relatório precedente, concentraram-se na ausência de publicação do edital e na impossibilidade de fazer a vistoria técnica que foi exigida pelo instrumento convocatório, mesmo após percorrer mais de 800 Km até a sede do Município, culminando em sua desclassificação.
3.	Quanto à admissibilidade, ratifico o entendimento já externado no despacho de peça 15, no sentido de que a presente representação deve ser conhecida, uma vez preenchidos os requisitos de admissão que regem a espécie.
4.	Quanto ao mérito, acolho o exame da então Secex-BA como minhas próprias razões de decidir, sem embargo de tecer as considerações que se seguem.
5.	Na oitiva promovida, o Município foi chamado para apresentar justificativas a respeito dos seguintes fatos:
"a.1) exigência de realização de vistoria técnica como condição de habilitação na Concorrência Pública 001/2017, em afronta ao art. 3º, §1º, da Lei 8.666/1993, bem como à vasta jurisprudência do TCU, a exemplo do Acórdão 1842/2013-TCU-Plenário;
a.2) obrigatoriedade de que a vistoria técnica fosse realizada exclusivamente pelo responsável técnico da empresa licitante, também sem que houvesse previsão legal e ferindo o entendimento pacificado do TCU, a exemplo do Acórdão 1264/2010-TCU-Plenário;
a.3) impedimento de participação da empresa Cland Construção e Locação Ltda. - ME na Concorrência Pública 001/2017, cujo representante, mesmo se deslocando ao município para realizar a visita técnica, supostamente teve negado o atestado que lhe permitiria participar do certame;
a.4) ausência de publicação do edital do certame no sítio oficial do município na rede mundial de computadores (internet) , conforme disposto no art. 8º, § 1º, inciso IV, e §§ 2º e 4º, da Lei 12.527/2011 (Lei de Acesso à Informação) ."
6.	Em relação à ausência de publicação do edital do certame em sítio oficial da municipalidade, restou demonstrado que, após a realização da audiência do Prefeito Gilson Bezerra de Souza, foi disponibilizado o endereço eletrônico de acesso ao instrumento convocatório, onde foi possível localizar o edital do certame. Entretanto, a Unidade Técnica não tinha conseguido acessar o edital, de forma eletrônica, antes da disponibilização de novo link pelo Prefeito, indicando que o edital teria sido publicado de forma extemporânea. Todavia, uma vez que a impossibilidade de acesso pode ter se dado por razões alheias à vontade do Prefeito, o benefício da dúvida, nesse caso, milita em favor do responsável, razão porque acato suas razões de justificativa quanto a esse ponto.
7.	Já quanto à exigência de vistoria técnica, foram chamados em audiência, além de Gilson Bezerra de Souza (ex-prefeito) , José Rafael Pereira de Albuquerque, Robson Silva Moreira e Veralúcia de Jesus Silva, os três últimos na qualidade de membros da Comissão Permanente de Licitação da Prefeitura Municipal de Angical-BA, por terem dado prosseguimento à Concorrência Pública 001/2017 com exigência de realização de visita técnica como condição de habilitação no certame, em afronta ao art. 3º, §1º, da Lei 8.666/1993, bem como à jurisprudência do TCU, a exemplo do Acórdão 1842/2013-TCU-Plenário, mesmo após a cláusula restritiva ter sido considerada indevida pela própria Comissão de Licitação, em análise de recurso interposto pela Construtora Marfim Ltda. e pela Abrigo Construtora Ltda.
8.	Os responsáveis Robson Silva Moreira e Veralúcia de Jesus Silva não atenderam ao chamamento do TCU, razão por que devem ser considerados revéis, dando-se prosseguimento ao processo, com fundamento no art. 12, § 3º, da Lei 8.443/1992.
9.	Os argumentos apresentados foram no sentido de que a realização de visita técnica, como requisito para habilitação, deixou de ser obrigatória, tendo sido facultada aos licitantes a apresentação de "declaração de pleno conhecimento" em substituição àquela visita. Todavia, como demonstrou a Unidade Técnica, embora tenha sido verificada a alegada a alteração editalícia, atos que redundaram na desclassificação das empresas, a exemplo da decisão contida à peça 19, p. 200-204, publicada em setembro de 2017 (peça 19, p. 206) , evidenciam que o novo edital não foi considerado na avaliação.
10.	Dessa forma, foram devidamente alijadas do certame tanto a empresa representante como a empresa Abrigo Construtora Ltda., como apontou a unidade instrutiva.
11.	Todavia, em que pese a restrição na competitividade do certame e a desclassificação indevida de empresas licitantes, o estágio adiantado do contrato já firmado, bem como a natureza do objeto (construção e reforma de estradas vicinais) , penso que a paralisação do contrato causaria prejuízos maiores à coletividade, razão por que proponho somente a aplicação da multa do art. 58, II, da Lei 8.443/1992, aos responsáveis chamados em audiência, assim como a emissão de ciência ao Município de Angical-BA.
	Ante o exposto, VOTO para que seja adotada a minuta de Acórdão que ora trago ao exame deste Colegiado.
TCU, Sala das Sessões Ministro Luciano Brandão Alves de Souza, em 4 de junho de 2019.
AROLDO CEDRAZ 
Relator